臺灣雲林地方法院民事判決　　　　　　　 95年度重國字第2號
原　　　告　　丙○○　　民國8.
兼法定代理人　乙○○
　　　　　　　戊○○
被　　　告　　雲林縣西螺鎮中山國民小學
法定代理人　庚○○
訴訟代理人　辛○○
上列當事人間請求損害賠償事件，本院於民國96年08月07日言詞
辯論終結，判決如下：
    主  文
原告之訴及假執行之聲請均駁回。
訴訟費用新台幣壹拾萬伍仟捌佰陸拾壹元由原告負擔。
    事  實
甲、原告方面：
一、聲明：
　１被告應給付原告丙○○新台幣（下同）捌佰萬元、乙○○壹
　  佰拾捌萬玖仟陸佰貳拾玖元、戊○○壹佰萬元，及均自民
    國93年12月06日起，至清償日止，按年息百分之五計算之利
    息。
　２訴訟費用由被告負擔。
  ３原告願供擔保請求宣告假執行。
二、陳述：
　１原告乙○○、戊○○係原告丙○○之父母，原告丙○○於民
　  國93年12月6 日在雲林縣西螺鎮中山國小第七節上體育課，
    由指導老師於該國小操場跑道指導練習田徑接力，然因該操
    場跑道設計不當，於跑道邊緣所鋪設之水泥溝蓋未達防護之
    功能，致丙○○於跑道上跌落於該水溝蓋上並撞及未徹底埋
    於地面下之草皮噴水器，致丙○○受有右側股骨頭脫臼骨折
    併股骨頭壞死之傷害，並因上開傷害其右下肢活動明顯受限
    ，身心障礙屬於輕度肢體障礙，有財團法人彰化基督教醫院
    95年8 月4 日診斷書一件可稽。又丙○○經鑑定為肢體殘障
    ，有中華民國身心障礙手冊影本可證。
　２丙○○受該傷害一生無法復原，行動不更，終身需依賴枴杖
　  方能行走，身心所受傷害甚鉅；又其傷害延至成年就學，未
    來家庭之組成，下代之教養皆受重大影響。又原告乙○○及
    戊○○為丙○○之父母，因丙○○受傷需逐日接送上下學並
    料理其生活起居，身心壓力非輕，爰依國家賠償法請求給付
    丙○○精神慰撫金五百萬元、減少勞動能力損失三百萬元、
    給付戊○○精神慰撫金一百萬元，另給付乙○○一百三十八
    萬九千六百二十九元，給付項目及金額另行開列如下。
　３按公有公共設施因設置或管理有欠缺，致人民生命、身體或
　  財產受損害者，國家應負賠償責任。又公務員於執行職務行
    使公權力時，因故意或過失不法侵害人民自由或權利者，國
    家應負損害賠償責任。公務員怠於執行職務致人民自由或權
    利遭受損害者，亦同。為國家賠償法第三條第一項、第二條
    第二項分別明定。又按依國家賠償法第二條第二項請求損害
    賠償者，以該公務員所屬機關為賠償義務機關；依國家賠償
    法第三條第一項請求損害賠償者，以該公共設施之設置或管
    理機關為賠償義務機關，國家賠償法第九條第一項及第二項
    亦分別定有明文。又公立學校係各級政府依法令設置實施教
    育之機構，具有機關之地位，亦有司法院大法官會議第三八
    二號解釋理由書可參。是以，由政府機關依法所設立之國民
    小學亦應具機關之地位而得為國家賠償之賠償義務機關，合
    先敘明。
　４原告已依法向賠償義務機關即西螺鎮中山國民小學（以下簡
　  稱中山國小）請求賠償，並經中山國小於民國95年7 月3 日
    以雲西中國總字第0950000450號函拒絕賠償，有該國小函文
    一件可證，為此依法起訴請求賠償。
　５中山國小拒絕賠償函係以：「經查當日93年12月5 日第7節
　  體育課練習接力，疑與擦撞在跑道內側操場邊緣觀看之學生
    ，致跌倒於跑道上，經由任課老師與同學攙扶至跑道旁草地
    上，並聯繫丙○○之母接回，案發事實與台端請求賠償事由
    不符。」為由拒絕賠償，惟校方所辯並非實情：
　(1)原告丙○○並非跌倒在跑道上，事後再由同學扶持至圈內草
　  地。
　(2)經向當時扶持原告丙○○的班上同學求證，均明確表示：「
　  是在圈內有草地的地方扶原告丙○○起來」，並有多位同學
    目睹或聽如是說。因倘若一般跌倒輕微受傷，應是立即從跑
    道爬起繼續再跑或慢走；若是傷重，則更不可能逕行爬至圈
    內草地，嗣後才由學生扶起之理。此已足可確認圈內草坪為
    原告丙○○跌倒的地方。
　(3)被告輕描淡寫，謂事發後已通知家長帶回，意圖推卸責任。
　  按學童是在上課時間在老師的指導之下練習田徑接力，致發
    生跌倒重傷事件。校方竟一籌莫展，未緊急予以送醫救治，
    僅一味的打電話聯絡家長，要家長自行帶回善後。當原告下
    班後接獲此一消息，趕至學校時已延遲一小時以上，且當時
    校方亦未告知事態的嚴重性，讓家長誤以為僅是一般的小挫
    傷，故以機車前去接載回家，事後發現情況不對，再輾轉送
    多家醫院醫治（西螺長榮診所→二林基督教醫院→彰化基督
    教醫院），已晚間近十點矣。因傷童已略進晚食，夜深開刀
　　諸多不便，而拖至第二天上午，方能進行開刀手術，近中午
　  時刻勉強完成第一次手術 (於三天後，又因接合不佳，而再
    作第二次開刀，並再加強多根鋼釘)。 如此折騰及延誤救治
    的黃金時間，終致傷害擴大。
　(4)校方謂原告丙○○是跑步中與在內側跑道旁圍觀的學生擦撞
　  ，致跌倒受傷一事。惟事發當時為上課時間，何來內側圍觀
    學生，任課老師們有盡意外防止之能事嗎？怎麼可以放任學
    生在跑道內側旁觀而不加以制止，如此危險的道理與常識都
    缺如，導致悲劇發生。這難道要叫一個守規矩盡責的受傷學
    生自認倒楣，校方毫無責任？足見校方教師亦有人為疏失。
　(5)上課時間內，安全維護不足，跑道上有學生接力練習，竟然
　  容許其他學生在內圈跑道旁圍觀 (校方說法)， 且越過寬40
  　公分以上的水泥溝蓋 (含溝緣)， 造成跑道上跑步學生被擦
    撞絆倒的意外事件。顯見校方對維護學童上課安全，毫不盡
    心。區區一個小操場 (該校操場面積甚小，連一般200 公尺
    的小操場都還不如)， 內圈最遠直線距離也不出四、五十公
    尺，秩序竟然無效約束，不無失職之嫌。
　(6)既是跌倒而衝摔至跑道內側的草坪，且恰巧碰到水泥溝蓋與
　  噴草器凸出部分，致造成如此重大傷害，已甚為明確矣。
　６除上開學校人為疏失外，學校亦有以下設施不當及更明確的
　  失職之處，致原告受傷：
　(1)觀諸縣內他校，跑道有競技活動，圍觀者均一律在外圈之外
　  ，內圈附近幾乎淨空 (如附照片3 、5)。按學童在跑道上埋
    首全力快跑，那能分心注意到內圈上有人圍觀，而作閃避動
    作。何況田徑接力，各組各棒也多在第一圈之後，即可搶跑
    道沿內圈快跑。故在進行此一活動，內圈之安全維護更是疏
    忽不得，校方之怠忽職守已甚明矣。
　(2)跑道及操場安全設施不當：參照雲林縣私立正心中學及南投
    縣集集鎮永昌國小內側跑道看不到裸露的大片水泥溝蓋，排
　  水溝蓋整體均鋪上與跑道相同之PU，圈內草皮茂盛，看不出
    有任何的危險不當的設施，安全感十足，即可看出中山國小
    相同場所的設施粗糙。
　(3)設若如中山國小所言，原告丙○○係跌倒在跑道上而受傷，
　  試問PU跑道是具有彈性 (即俗稱軟勢)， 斷不可能一摔即成
    殘廢，且跌倒於跑道之上，必出現兩種狀況，一是往正前方
    伏倒，伏倒於內側跑道之上；另一是往右側外跑道翻覆，前
    者絕不可能傷及右側股骨頭；後者必是右足失足，才可能右
    偏翻覆，而此必使身體左側向前並呈順時針方向側翻於外側
    跑道，將傷及左側身體，此與傷情不符。況且果如上述兩推
    論，則勢必造成手臂或其他身體外露部位，因與PU跑道上的
    顆粒擦挫，而有破皮擦傷的痕跡，然事實原告丙○○並無擦
    傷現象。是故可推斷此必是左足失足，而致側翻 (即身體右
    側呈逆時針方向朝左邊的圈內跌倒)， 且必碰及堅硬甚至是
    突出之硬物，始而釀成右股骨頭傷害。再衡諸睿玲摔倒靜止
    之地 (即在草皮噴水器附近之草地上)， 此完全吻合。公共
    設施不當並已對人民生命及其財產造成傷害，已甚明矣
　７綜上所述被告人為疏失及公共設施不當，致成傷害之責昭然
　  可見，為此依法對被告請求下列賠償：
　(1)丙○○部份：
　ａ精神慰撫金：
　　丙○○經此傷害已造成極大的不便與痛苦：傷後前半年，
　  右股關節至腳掌處 (即整肢右腳)， 每日不定期酸疼痲痺，
    寢食不寧，苦不堪言。一週內動了兩次大手術，並續增多
　　根鋼釘於體內以來，即無時不在與病魔搏鬥，近兩個月不克
　  至校上課，荒廢學業至鉅。而後經父母及級任老師的不斷
    安慰與勉勵，始勉強至校上課，但每日總是要由父母以汽車
    載送。當遇到父母親因工作的限制，無法載送時，只得曠課
    隻身在家，校方亦不主動予以救助。到校後仰賴輪椅代步，
    上下各樓層險象環生，並曾下坡翻覆，鎮日裡憂心忡忡。
　　在校或居家期間，如廁均須使用便盆椅，造成極大不便。尤
　  其在校期間，更經常要麻煩班上同學幫助，因長期煩人，深
    感欠人莫大人情且自覺有損人緣。即令放假日，亦因如此不
    便，而排拒一切戶外活動，宛如與世隔絕。一年後，雖勉
　　強能持雙柺杖代步，但對上課及居家上下樓層，仍甚艱難。
　　因不良於行，且考慮安全問題，故放棄家裡二、三樓層之
　  軟鋪臥室。近兩年來每日隻身獨寢於一樓客廳中另置之單人
    硬鋪 (因家中一樓無其他空間可擺床鋪)， 不但有礙客廳觀
    瞻，內心深處倍感淒涼。原告丙○○自上幼稚園以來，即
　　勤習舞蹈，並曾多次公演 (如螺陽文教基金會主辦的千喜年
　  守夜晚會、西螺鎮農會主辦的米食園遊會等)。 此後勢必放
    棄熱愛的舞蹈，想到此處不勝落寞。自傷殘以來，凡戶外
　　活動均已無法參與。與同儕之互動將愈少，人際關係也必愈
　  狹隘。且因乏筋骨運動，勢必有礙身體成長及健康。睿玲
    現已就讀正心中學國中部，住宿於學校宿舍三樓，每天亦需
    仰賴柺杖爬行，其就學亦然，如此顛跛，漫漫人生，如何走
    完。近日更不幸發現右足不但復原無望，且更相較左足短
　　少近寸，為避免因過度搖晃傷及脊椎，故需著特別訂製的墊
　  高鞋底之鞋 (如診斷書醫囑)， 傷腳之負荷更覺沉重，然亦
    無可奈何。因傷害處為股關節，對日後成年之生育子女，
　　必有莫大隱憂。總之，如此傷殘不但常惹人嘲諷，亦將帶
　  給睿玲就學不便、如廁不便、行走不便、就寢不便、生育不
    便……等等無窮的不便，更令整個家庭為之顛沛不安。丙○○傷害非輕，精神痛苦極巨，為此請求精神慰撫金新台幣伍
　　佰萬元以彌補萬分之一之痛苦。
  ｂ喪失或減少工作能力的損害：
　　將來減少工作收入以30年及目前最低工資每月15,840元，依
　  霍夫曼法計算一次請求三百萬元。
　(2)乙○○ (原告丙○○之父，現職西螺國中教師）部分：
　ａ精神慰撫金：
　因接送傷殘的女兒丙○○上學，須錯開校園人多的尖峰時段
　  ，故多擇上午8 點左右的升旗時間到校。如此勢必與所任職
    的學校 (西螺國中）之升旗典禮時間產生衝突。曾因此幾次
    無法參與升旗而遭校方給予口頭警告、甚至書面「曠職」處
    分，生計岌岌不保，裡外飽受煎熬，身心俱疲。
　配合原告丙○○就診及復建之需，常跋涉於西螺至彰化或二
　  林的道上，精神耗損不貲。
　為配合原告丙○○校外之語文及才藝進修，常需放棄或中止
　  個人的一切活動，以便接送 (倘原告丙○○不殘疾，其尚能
    自行騎單車出入)， 個人之行動飽受牽制。
　至於星期假日，也因顧慮原告丙○○不良於行，故凡野外之
　  旅均無法舉家出遊，最少大人一人要留下，以便照料。全家
    生活早已亂了分寸，毫無品質可言。
　因需多分心照料原告丙○○生活起居，對其他兩名幼兒 (現
　  年分別為11歲及9 歲）常乏力而疏於妥善教養。
　故乙○○精神慰撫金請求一百萬元。
　ｂ其他支出38萬9629元，明細如下：
　給付醫療費用部份：包括住院及已就診之支出計28,787元。
　換人工關節費用：按原告丙○○現值成長年齡，身體骨骼尚
　  未完全發育成熟，故其父母不忍讓其飽受開刀之苦 (事發時
    ，一週內即進行二次大手術)， 目前靠體內四支鋼釘，勉強
    固定活動，俟成年後再行換置，實非得已，日後需換人工關
    節。換人工關節1次約20000元（含住院、看護及健保自付等
　　必要開支)， 又每換1 次，最多僅能支撐使用10年。其費用
　  預估，以女姓平均壽命79歲計，減20歲 (成年)=59歲
　　59÷10 = 5.9次，以5 次計，20000 元×5 = 100000元。
　車資部份：58600元。
　　西螺至彰化基督教醫院，計13次，每次單程車資600 元，即
   　600 元×2×13 = 15600元
　　西螺至彰化基督教醫院二林分院，計43次 (門診10次、物理
　  治療33次），每次單程車資500 元，即 (500 元×2)×43 =
    43000 元。
    車資總計15600 元＋ 43000 元= 58600 元。
　增加生活費用部份：117250元。
　　醫療器材支出：便盆椅一套1050元；拐杖一對1000元；遠紅
　  外線敷墊一套3000元，小計5050元。
　　鞋墊每隻350 元 (各類鞋均需各別訂製，且各鞋用壞即無法
　  回收使用），故各類鞋 (皮鞋、休閒鞋、拖鞋、室內鞋等)
    ，至少使用到5 雙，以每年為耗損年限計算，則每年多支付
    鞋墊費用1700元。以女姓平均壽命79歲減13歲 (現年)=66歲
    計：1700元×66 =112200元。
    總計5050元＋112200元=117250元。
　看護費用部份：84992元。
　　住院計20天 (如診斷證明書），及出院在家療養日數 (即曠
　  學期間，參照學校出缺席記錄），總計超過一個月。依醫院
    一般公訂價目 (一日2000元）之二分之一計算，為1000元，
    小計1000元×30 = 30000元。
　　家長護送就診請假之薪資損失，每次以半日之薪資計算，為
　   (58960元÷30) ÷2 =982元（如附件薪資單據）。13次＋
     43次=56 次 (如車資部分之次數證明）。小計982 元×56=
     54992元。
     總計30000 元+ 54992 元= 84992 元
  上開其他支出合計389629元。
　ｃ乙○○請求金額：389629元加上精神慰撫金100 萬元，總計
　  0000000 元。
　(3)戊○○ (原告丙○○之母，現職彰化基督教醫院二林分院護
　  理師）部分：
　為接送原告丙○○上學 (慮及丙○○之父上班的難處，須與
  　之適當的輪替)， 故上班時間常須與同仁調班，改上夜班 (
    下午3 點至11點），隻身婦女從此經常披星戴月夜奔於鄉間
    野境徑中 (單程20公里以上)， 危殆萬分。
　其餘困擾及痛苦處與原告丙○○之父感受相若。
　原告丙○○乃家中之長女，自幼即聰穎秀麗，為父母的鍾愛
　  ，對其養育照顧無微不至，舉凡各項語文，數理及才藝之進
    修，從不吝貲費，循循善誘，鼓勵其上進。原告丙○○亦多
    不負父母所望，各方面均能有所表現。如今夏，原告丙○○
    亦能以優異的成績考上正心及永年中學，現已擇正心中學就
    讀。按原告丙○○於國小五年級時，因本案受傷住院，醫療
    期間有近兩個月不克到校上課，如今尚有此表現，全家人更
    是心疼不已。
　原告丙○○之父乙○○ (56歲)， 母戊○○ (46歲)， 一生
　  之最大冀望即在於丙○○一身。今不幸遭此浩劫，眼看晚年
    無倚，難抑悲淒慟心。
　面貌姣好正值的荳蔻年華的小女孩，向來品學兼優，深獲師
　  生好評。然因恪遵師長教誨戮力以行，而遭此橫禍。人生從
    此由彩色變成黑白，由絢麗變成死寂，漫漫人生將何所恃？
    真是無語問蒼天，為此戊○○請求精神慰撫金一百萬元。
乙、被告方面：
一、聲明：
　１原告之訴及假執行之聲請均駁回。
　２訴訟費用由原告負擔。
　３如受不利之判決，被告願供擔保，請免為假執行。
二、陳述：
　(一)原告丙○○請求國家賠償，其所稱請求之事實，與當時實際
　  情況諸多不符，提出書狀答辯於后：
　１原告以：「該操場跑道設計不當於跑道邊緣所鋪設之水泥溝
　  蓋未盡防護之設計，致丙○○於跑道上跌落於水溝蓋上並撞
    及未徹底埋於地面下之草皮噴水器，致丙○○受有右側股骨
    頭脫臼骨折併股骨頭壞死」，此與事實不符，原告丙○○同
    學乃跌倒在第一跑道上，其受傷與場地設施無關。另一個與
　  事實有出入之處，受傷的部位（右側股骨）與原告丙○○同
    學所稱導致其受傷的設施「水泥溝蓋及草皮噴水器蓋」的位
    置之間的關連性似有遷強之處。說明於后：
　　原告丙○○同學當時是以逆時針方向跑回來，原告丙○○所
　  稱導致其受傷的設施「水泥溝蓋及草皮噴水器蓋」的位置，
    實際上是在原告丙○○同學的左側，若果真如原告所稱，原
    告丙○○同學受傷的部位應該是在左側，怎會是右側股骨受
    傷呢？可見原告丙○○同學上開所稱，實乃牽強附會之說，
    與事實不符。並且原告丙○○同學跌倒當時，有很多小朋友
    在跑道內側觀看，故更不可能直接撞擊水泥溝蓋及遠在距離
    跑道一公尺外的草皮噴水器蓋。
　２又原告以『經向當時扶持原告丙○○的班上同學求證，均明
　  確表示：「是在圈內有草地的地方扶原告丙○○起來」』，
    此亦與事實不符：原告丙○○乃跌倒在第一跑道上。之後，
    授課老師辛○○和五己同學（也就是被擦撞的同學丙○○那
    一班）再將其扶到圈內草皮上休息。
　　說明於后：
　　按原告丙○○同學跌倒的時間是在下午最後一節課接近下課
　  時。當時在操場有很多個班級學生，在操場不同位置，做接
    力練習，任課老師辛○○是在跑道西南邊，單數棒區的位置
    ，指導當時的五己學生，當時有很多小朋友在跑道內側觀看
    。丙○○同學在雙數棒區的位置，從逆時針方向跑回來。因
　　為任課老師辛○○距離她較遠（相距約50公尺），也正在指
　  導單數棒區的學生，當時並沒有看見原告丙○○同學是如何
    跌倒的。當有學生喊說：有人跌倒了；任課老師辛○○立刻
    跑過去察看，看見丙○○同學已經跌在第一跑道的位置上。
    當時在場學生也指陳：「丙○○同學確定是跌倒第一跑道上
    ，蔡老師和同學再將其扶到草皮上」。既是跌倒在跑道上，
    此與場地設施無關。
　３又學校場地設施原是多年前經過建築師設計，發包施工，驗
　  收完成，合法使用，豈能勉強把責任歸咎於學校場地設施不
    當。又原告所指丙○○同學當時跌倒的位置是錯誤的。
　　說明於后：
　　原告丙○○同學實際跌倒的位置並不是在跑道內側草皮上，
　  埋於地面下之草皮噴水器蓋的位置附近（距離司令台左前方
    約５公尺的位置）。實際上是更遠，在第一跑道上，「集水
　　井蓋」前約８０公分的位置（距離司令台左前方約７公尺的
　  位置）（法院按：現場勘查兩造所指丙○○跌倒的位置相距
    不只二公尺，而是有相大且明顯的距離），那才是原告丙○○同學實際跌倒的位置，因為任課老師辛○○當時就在那裡
    扶起丙○○同學的，也經當時在場五己學生確認。（※如附
    件一：操場實景所標示位置附近）
　４另一個與事實有出入之處是導致「股骨頭壞死」的原因。按
　  一般的看法：跌倒與股骨頭壞死，其實並無因果關係。說明
    於后：
　　按原告丙○○同學跌倒當時，並無明顯外傷。又經查學校的
　  保險記錄，原告丙○○同學曾於90年10月9 日在校園遊戲時
    不慎摔倒，致右側脛骨骨折。因此，導致原告丙○○同學股
　　骨頭壞死的原因是否與前傷、天生體質、醫療或復健有關呢
　  ？
　５原告以：「按學童是在上課時間在老師的指導之下練習田徑
　  接力，致發生跌倒重傷事件。校方竟一籌莫展，未緊急予以
    送醫救治，僅一味打電話聯絡家長，要家長自行帶回善後。
    當原告下班後接獲此一消息，趕至學校已延遲一個小時以上
    ，且當時校方亦未告知事態嚴重性，讓家長誤以為僅是一般
    的小挫傷，故以機車載回。」，此亦與事實不符。在原告丙○○同學跌倒的事前預防、跌倒當時的處理上，學校實已盡
    力做了所能做的。
　　說明於后：
　【事前的預防】：
　　丙○○同學跌倒受傷，身為授課老師心裡也是非常難過，因
　  為丙○○是授課老師的學生，如同自己的孩子一樣。發生這
    樣的事，授課老師也是百般不想看到。為了減少運動意外傷
    害，在練習接力之前，授課老師先帶學生確實做過熱身。於
    平時訓練時均一再叮嚀小朋友，運動時要注意安全。也囑咐
    學生跑完之後要留在操場內。
　【丙○○同學跌倒當時的處理】：
　　按原告丙○○同學跌倒的時間是在下午最後一節課接近下課
　  時。任課老師辛○○問丙○○同學覺得怎樣？丙○○同學說
    屁股有一點點痛，授課老師看她並沒有明顯外傷，情況應該
    還好，所以任課老師辛○○就沒有即刻將她送至醫院，授課
    老師只是一般的老師，並不是醫療人員。當察看了丙○○同
　　學的情況之後，時間已經下課要放學了（學校放學時間是下
　  午4 點），所以任課老師辛○○立刻連絡家長，是原告丙○○同學之媽媽戊○○女士接到電話（接到電話確切時間是下
    午4點05 分13秒）（原告丙○○同學家裡電話是000-0000）
    （如附件三--1 ：遠傳電信公司93年12月份收費明細為證）
    （※並有在場的五己同學陳述為證）如上所述，足以證明原
    告丙○○同學之媽媽戊○○女士是在下午4 點05分13秒接到
    電話，並且足以證明那時媽媽戊○○女士是在家裡，並不是
    如原告所說：「當原告下班後接獲此一消息，趕至學校已延
    遲一個小時以上」，而且原告丙○○同學家就住在學校附近
    （距離學校約1 公里）。
　　原告丙○○同學之媽媽戊○○女士到了之後，任課老師辛○○先將事情始末告知她，她看了丙○○同學的情況，也覺得
    並無大礙，（戊○○女士是彰化基督教醫院二林分院資深的
    護理師）原告丙○○同學之媽媽戊○○女士是一個護理專家
    ，總比任課老師辛○○這個門外漢強，把丙○○同學交給她
    照顧，當然對丙○○同學是比較好。至於丙○○同學回家之
    後，情況怎樣，任課老師就不清楚了。擁有彰基大醫院專業
　　資深護理師頭銜的戊○○女士，當丙○○同學跌倒時對於丙○○到底有沒有受傷，竟然毫無察覺，豈無可議之處？否則
    ，當時就可以在第一時間將丙○○送醫，怎會有如原告所提
    延誤情事發生呢？
　６原告以：「校方謂原告丙○○是跑步中與在內側跑道圍觀的
　  學生發生擦撞，致跌倒受傷一事。惟事發當時為上課時間，
    何來內側圍觀學生，任課老師們有盡意外防止之能事嗎？」
    ，此說法與事實不符。
　　說明於后：
　　此次接力練習乃平常之練習，並非正式比賽（正式比賽才可
　  能把場地清空），學生跑完之後留在操場之內，實乃正常現
    象。況且，若沒有更多人員維護，把學生留在操場之外，反
    而更可能發生危險。當時在操場上活動的，有很多個班級，
　　原告丙○○同學在跑步中跌倒，實在是事出意料之外；並且
　  ，已如前述，為了減少意外傷害，在練習接力之前，任課老
    師辛○○已先帶學生確實做過熱身操。從平時訓練時也一再
    叮嚀小朋友，運動時要注意安全，也囑咐學生跑完之後要留
    在操場草地內，任課老師們已盡力去防止意外發生了。
　７對於丙○○同學的權益，學校也是非常的重視：
    說明於后：
　學校已盡力試著找出肇事學生出來道歉，但是丙○○同學跌
　  倒當時，操場學生很多，也已經下課放學，在操場的學生開
    始散去，肇事的學生早已趁亂跑掉了，就找不到那個肇事的
    學生。當時在場五己學生，僅存的印象是那是一個不認識的
    男生，事後學校也盡力協助調查，但是沒有一個肯承認的。
　丙○○受傷之後，一切醫療費用，凡屬學生平安保險該給付
　  的，都一一為她申請。
　另外，學校也曾協助丙○○同學向保險公司申請「傷殘補助
　  金」，但因條件不符，申請不到，但總是已盡了力。
　(二)證之前述及所列事證，歸納事實如下：
　１被告不是賠償義務機關。
　２原告丙○○同學乃跌倒在第一跑道上。之後，任課老師辛○○和同學再將其扶到圈內草皮上休息。原告丙○○同學之受
    傷與場地設施無關，本件應該沒有國家賠償之適用。
　３任課老師們事前已盡力去防止意外發生。
　４在丙○○同學跌倒的事後處理上，學校實已盡力做了所能做
　  的。
    理    由
一、按公有公共設施因設置或管理有欠缺，致人民生命、身體或
　  財產受損害者，國家應負賠償責任。又公務員於執行職務行
    使公權力時，因故意或過失不法侵害人民自由或權利者，國
    家應負損害賠償責任。公務員怠於執行職務致人民自由或權
    利遭受損害者，亦同。為國家賠償法第三條第一項、第二條
    第二項分別明定。又按依國家賠償法第二條第二項請求損害
    賠償者，以該公務員所屬機關為賠償義務機關；依國家賠償
    法第三條第一項請求損害賠償者，以該公共設施之設置或管
    理機關為賠償義務機關，國家賠償法第九條第一項及第二項
    亦分別定有明文。又公立學校係各級政府依法令設置實施教
    育之機構，具有機關之地位，亦有司法院大法官會議第三八
    二號解釋理由書可參。是以，由政府機關依法所設立之國民
    小學應具機關之地位而得為國家賠償之賠償義務機關，本件
    西螺鎮中山國民小學應有為國家賠償訴訟事件被告之資格，
    合先敘明。
二、兩造不爭執事項：
　　原告丙○○於民國93年12月6 日在雲林縣西螺鎮中山國小第
　  七節上體育課，由指導老師於該國小操場跑道指導練習田徑
    接力時跌倒受傷，由指導老師辛○○通知丙○○之母即原告
    戊○○接回送醫。
三、兩造爭執事項：
　１原告丙○○究竟是跌倒於第一跑道上「集水井蓋」前約８０
　  公分的位置或自跑道上跌落於水泥製水溝蓋並撞及未徹底埋
    於地面下之草皮噴水器。
　２西螺鎮中山國小之操場跑道是否設計不當，於跑道邊緣所鋪
　  設之水泥溝蓋是否未達防護之功能，而有公有公共設施設置
    或管理有欠缺之情形。
　３原告丙○○是否於跑步中與在內側跑道旁圍觀的學生擦撞，
  　致跌倒受傷，任課老師們是否未盡意外防止之能事，致中山
    國小應負國家賠償之責任。
　４中山國小的任課老師通知原告丙○○之母戊○○將丙○○接
　  回送醫是否有所延誤，致丙○○傷勢惡化，使中山國小應負
    國家賠償之責任。
四、法院的判斷：
　１關於原告丙○○究竟是跌倒於第一跑道上「集水井蓋」前約
　  ８０公分的位置或自跑道上跌落於水泥製水溝蓋並撞及未徹
    底埋於地面下之草皮噴水器部分：
  本院於96年05月19日至西螺鎮中山國小之操場現場勘查，先
    請原告丙○○及被告訴訟代理人即任課老師辛○○分別在現
    場指出原告丙○○跌倒的位置並繪示於操場平面圖上（該圖
    為被告所提，其比例是否相當，曾先請原告及證人表示意見
    ），本院於當時發現，兩造所指丙○○跌倒的位置有相大且
    明顯的距離，或者可說，原告所指的草皮噴水器與被告所指
    的「集水井蓋」附近，實際上有相大且明顯的距離，故本院
    在認定上，不會太模糊而難以認定。
  稍後本院再請兩造所舉之證人在現場指出原告丙○○跌倒的
    位置並繪示於操場平面圖上（原告所舉之證人為甲○○、癸○○；被告所舉之證人為子○○、己○○，四人均為丙○○
    就讀中山國小時之同班同學，於丙○○跌倒當時均在操場，
    四人均經隔離訊問），其中證人子○○與己○○均能明確指
    出原告丙○○跌倒的位置是在集水井蓋邊約80公分處之PU跑
    道上，並說有人扶原告至草坪上。證人癸○○證稱「因為時
    間隔太久，印象不是很確定，應該是在跑道轉彎過來後，還
    沒有到司令台正前方的範圍，印象中比較接近陰井（法院按
    ：即集水井）那邊。」證人甲○○證稱「因為時間隔太久，
    當時也不是很在意，只能指出大概的位置。」並一面說一面
    用手在現場指出其印象中丙○○跌倒的位置，只是其所指的
    範圍相當大，幾乎是涵蓋原告所指的草皮噴水器附近（但未
    包括草皮噴水器的位置）到接近被告所指的集水井蓋附近，
    本院仍請其在平面圖上繪出所指的範圍。
  由上述四位證人的證詞，並沒有人能證明原告丙○○是在草
    皮噴水器旁跌倒而翻滾到草皮噴水器的位置，因此，原告的
    主張尚無法採信。
　原告雖質疑：此事件至今已隔兩年半，兩名現場勘驗之證人
　  子○○與己○○卻能幾乎不加思索很迅速的指出與被告所稱
    之肇事地點完全吻合之地點 (集水井蓋邊80公分處之PU跑道
    上），並說是同學扶原告至草坪上，與經驗法則有違，認此
    二位證人之證詞不可信云云。但本院認為每人對過去發生之
    事故感受與記憶未必相同，有人會比較清晰，有人會比較模
    糊，有人會因為接到作證的通知而重新加以思考，恢復記憶
    ，故四位證人的回答，都在合理的範圍。而且四位作證的小
    朋友都有家長陪同，家長也都接受本院的建議，提醒小朋友
    在人生剛要成長的階段，要以誠實作證，幫助法院發現真實
    ，伸張正義為榮，不要在人生剛要成長的階段，就留下一個
    會讓自己一生難過的點，家長也向本院表示對此非常重視
    ，因此本院認為，四位小朋友的作證，雖因記憶不同而有較
    明確與較模糊之分，但本院相信他們都是誠實作證。
  即使暫時將證人子○○與己○○的證詞擱在一邊，僅參考證
    人甲○○、癸○○的證詞，在證據法則上，也無法認定她們
    的證詞與原告的主張已經相符，而使原告的主張成為可以採
    信。
　本院請財團法人彰化基督教醫院為原告丙○○開刀治療的壬○○醫師以鑑定證人的身份作證，據其以書面證稱：「二、
    許君所受傷害之程度，應是相當嚴重程度撞擊或摔落所致，
    雖不能絕對判斷摔落PU跑道一定不會造成此一傷害，但相對
    可能性較低。三、從來文說明段一之２及證（一）照片所示
    ，如先摔落PU跑道再翻滾至噴水頭處，因中間距離較遠，再
    翻滾後相對撞擊力應減少，故可能性亦相對減少。四、許君
    所患之骨折，大多是由高處墜落或車禍撞擊所致，一般跌倒
    造成甚為少見，但仍不可百分之百排除特殊角度摔倒所造成
    之傷害。」有財團法人彰化基督教醫院96年07月24日函送之
    壬○○醫師書面證詞在卷可稽。其所稱「如先摔落PU跑道再
    翻滾至噴水頭處，因中間距離較遠，再翻滾後相對撞擊力應
    減少，故可能性亦相對減少。」應屬合乎經驗法則之論，據
    其證詞，可以印證原告主張丙○○是先摔倒再翻滾至噴水頭
    處撞擊噴水頭造成本件傷害之可信度甚低。
　本院認為，被告主張及證人子○○與己○○證稱原告丙○○
　  是跌倒於第一跑道「集水井蓋」前約８０公分的PU跑道上為
    可採信。原告主張丙○○是先摔倒再翻滾至噴水頭處撞擊噴
    水頭造成本件傷害尚難採信。
　２關於西螺鎮中山國小之操場跑道是否設計不當，於跑道邊緣
　  所鋪設之水泥溝蓋是否未達防護之功能，而有公有公共設施
    設置或管理有欠缺之情形部分：
    因為本院已經認定原告丙○○是跌倒於第一跑道接近「集水
　  井蓋」前約８０公分的PU跑道上，而不是跌倒於水泥溝蓋或
    草地上，故此一問題與待證事實無關，沒有加以認定或深論
    的必要。
　３原告丙○○是否於跑步中與在內側跑道旁圍觀的學生擦撞，
  　致跌倒受傷，任課老師們是否未盡意外防止之能事，致中山
    國小應負國家賠償之責任部分：
    關於此一問題，本院於96年05月19日至西螺鎮中山國小之操
    場現場勘查時，原告丙○○已經很明確的告訴法官，當天練
    習接力，她並沒有跑到內側跑道之外，跌倒前並沒有人推她
    或與他人擦撞，正在跌倒的時候，也沒有撞到別人，均經記
    明於筆錄，有該日的勘驗筆錄在卷可據，這是原告對於自己
    親身經歷的述，應最可信。被告中山國小拒絕賠償函雖稱
    ：「經查當日93年12月5 日第7 節體育課練習接力，疑與擦
　　撞在跑道內側操場邊緣觀看之學生，致跌倒於跑道上，經由
　  任課老師與同學攙扶至跑道旁草地上，並聯繫丙○○之母接
    回．．．」云云，於答辯狀亦稱試圖找肇事的同學出來道歉
    等語，但本件並無任何證據顯示原告丙○○是於跑步中與在
    內側跑道旁圍觀的學生擦撞，致跌倒受傷，因此不牽涉到任
    課老師們是否未盡意外防止之能事，致中山國小應負國家賠
    償責任之問題。
　４關於中山國小的任課老師通知原告丙○○之母戊○○將丙○○接回送醫是否有所延誤，致丙○○傷勢惡化，使中山國小
    應負國家賠償之責任部分：
　　依被告主張，原告丙○○跌倒當日於下午四點五分即已聯絡
　  到原告戊○○，此為原告所不爭執，而原告戊○○是先將丙○○送到西螺長榮診所，轉送彰化基督教醫院二林分院，再
    送彰化基督教醫院本院，但醫師診察後，仍延至第二日上午
    始為原告丙○○開刀，在開刀以前，並未接受任何積極的治
    療措施，可見依其受傷情形，並不需要在一、二小時內緊急
    治療。最初為原告丙○○看診的西螺長榮診所主治醫師丁○○於96年06月26日到庭作證，本院曾問及：「以如此的受傷
    情形，慢幾個小時開刀和儘早開刀，對於是否會造成股骨頭
    壞死是否也有影響？」丁○○醫師回答：「應該是一樣，這
    種骨折幾乎沒有人半夜在開刀，除非是開放性骨折才會。」
    可見以原告丙○○的受傷情形，慢幾個小時開刀和儘早開刀
    ，對於病情不會有明顯的影響，因此兩造費了許多心力去爭
    執是那一方延誤了原告丙○○的病情，本院認為是沒有必要
    的爭執，當然本院也沒有必要認定是誰延誤了原告丙○○的
    病情，被告中山國小也不必因此負國家賠償之責任。
五、按「損害賠償之債，以有損害之發生及有責任原因之事實，
　  並二者之間有相當因果關係為其成立要件。」最高法院著有
    30年上字第18號判例可資參照，本件就原告所主張之事實與
    所提之證據，尚無法認定被告中山國小設置或管理的公共設
    施有何欠缺，或其所屬任課教師的處置或行為有何明顥的不
    當之處，致與原告丙○○所受傷害之間有相當因果關係。從
    而，原告本於國家賠償法之規定，請求被告應給付原告丙○○捌佰萬元、乙○○壹佰拾捌萬玖仟陸佰貳拾玖元、戊○○壹佰萬元及均自民國93年12月06日起，至清償日止，按年
    息百分之五計算之利息，於法均屬無據，應予駁回。
六、原告之訴既經駁回，其假執行之聲請亦失所依附，應併予駁
    回。本件既依上述理由而為判決，兩造其餘主張及舉證，與
    上開論斷無涉或無違，不再一一審酌。
七、結論：本件原告之訴為無理由，並依民事訴訟法第78條判決
    如主文。
中　　華　　民　　國　　96　　年　　8 　　月　　28　　日
                  民事第一庭    法  官  邱瑞裕
以上為正本，係照原本作成。
如對本判決上訴，須於判決送達後20日內向本院提出上訴狀
中　　華　　民　　國　　96　　年　　8 　　月　　28　　日
                                書記官　賴成育
